【裁判字號】    96,易,3813
【裁判日期】    970310
【裁判案由】    詐欺
【裁判全文】
臺灣高雄地方法院刑事判決              96年度易字第3813號
公  訴  人  臺灣高雄地方法院檢察署檢察官
被      告  丙○○
選任辯護人  沈志祥律師
上列被告因詐欺案件，經檢察官提起公訴（95年度偵字第32481
號），本院判決如下：
    主  文
丙○○無罪。
    理  由
一、按被告以外之人於審判外之陳述，雖不符刑事訴訟法第159
    條之1 至第159 條之4 之規定，而經當事人於審判程序同意
    作為證據，法院審酌該言詞陳述或書面陳述作成時之情況，
    認為適當者，亦得為證據，刑事訴訟法第159 條之5 第1 項
    定有明文。本件除證人乙○○、甲○○、丁○○偵查中之證
    述外，對於檢察官所提出及判決所引用之證據，被告及辯護
    人於本院審判程序時，就該被告以外之人於審判外之言詞或
    書面陳述，均明示同意有證據能力，本院審酌各該傳聞證據
    並非違法取得，與待證事項具關聯性，證明力亦非明顯過低
    等情，認以之作為證據係屬適當，俱得為本案之證據。至於
    上開辯護人爭執部分，因該證人乙○○、甲○○、丁○○均
    經傳喚到庭接受詰問而經合法之調查，被告反對詰問權之保
    障應已完足。審酌該三位證人除證人丁○○於95年11月30日
    、96年3 月28日、96年5 月17日於偵查中之陳述未經依法具
    結，不得認有證據能力外，丁○○於96年6 月21日及證人乙○○、甲○○接受檢察官訊問，均經依法具結，受訊過程經
    全程錄音，陳述時心理狀態健全，證述內容與待證事項具關
    聯性，認俱有證據能力。
二、公訴意旨略以：被告丙○○係址設高雄縣永安鄉○○路光明
    3 巷70號1 樓玉銓企業有限公司（下稱玉銓公司）之負責人
    ，經營塑膠包裝材料加工與原料批發，長期以玉銓公司名義
    向碧國企業有限公司（下稱碧國公司）訂購塑膠粒原料。雙
    方交易方式，於被告向碧國公司訂貨後，簽發玉銓公司為發
    票人、約1 個月後到期之支票支付前1 個月之貨款。詎被告
    明知玉銓公司於民國95年9 月間已因經營不善，陷於無支付
    貨款能力之狀態，竟意圖為自己不法之所有，於同年9 月14
    日、15日密集向碧國公司訂購如附表所示總價新臺幣（下同
    ）2,755,475 元之塑膠粒，致使碧國公司陷於錯誤而如數交
    付。嗣丙○○取得前開塑膠粒後，即將95年9 月14日訂購之
    第三車塑膠粒440 包運送至高雄縣岡山鎮○○路85號瑞晉興
    業股份有限公司（下稱瑞晉公司）以抵償其積欠瑞晉公司之
    債務得利，其餘塑膠粒則交付不詳人士用以抵償其他債務。
    嗣因碧國企業於95年9 月20日發覺被告用以支付8 月份貨款
    之支票全數跳票，趕至玉銓公司取回已售出貨物時，發覺貨
    物已全無蹤影始查悉上情，因認被告涉犯刑法第339 條第1
    項之詐欺取財罪嫌。
三、按犯罪事實應依證據認定之，無證據不得認定犯罪事實；又
    不能證明被告犯罪者，應諭知無罪之判決，刑事訴訟法第15
    4 條第2 項、第301 條第1 項分別定有明文。再者事實之認
    定，應憑證據，如未能發現相當證據，或證據不足以證明，
    自不能以推測或擬制之方法，為裁判基礎（最高法院52年臺
    上字第1300號判例意旨參照）。
四、再按刑法第339 條詐欺罪之成立，以意圖為自己或第三人不
    法之所有，以詐術使人將本人或第三人之物交付或行為人因
    而得財產上之不法利益為要件，如行為人並未施用詐術，或
    其所用方法不能認係詐術，亦不致使人陷於錯誤，即均與該
    條之構成要件有間（最高法院46年度台上字第260 號判例意
    旨參照）。又民事債務當事人間，若有未依債之本旨履行債
    務之情形，於一般社會經驗而言，原因非一，或有不可歸責
    之事由致無法給付，或因有合法抗辯事由而拒絕給付，甚至
    債之關係成立後，源於其他動機而惡意遲延給付，皆有可能
    ，非必出於自始無給付意願之詐欺犯罪一端。且刑事被告本
    無自證無罪之義務，苟無足以證明於債之關係發生時，自始
    即具有不法所有意圖之積極證據，縱使被告就所負債務，惡
    意違約或不為履行，仍僅係被告應負民事上債務不履行責任
    之問題。況刑法詐欺罪之立法意旨，於一般經濟行為中，係
    以禁止使用不當之方法得利為規範目的，而經濟行為亦因其
    行為本質及類型，於交易領域中有其獨有之行為特性。申言
    之，在自由市場經濟下之運作模式，交易行為本身原已寓有
    結果之不確定性及交易風險，締約雙方本應自行評估其主、
    客觀情狀並蒐集相關資訊，以作為是否決定進行交易？交易
    標的及範圍為何？等事項判斷之參考。而法律固應保障交易
    秩序，但民、刑有別，債權人原則上只須證明有合法之債權
    存在，即得請求債務人負債務不履行之責任，至於詐欺犯罪
    是否成立，則須依交易行為當時其行為人主觀之意圖為何？
    其中一方是否本無履行債務之意思？又是否有詐術之實施？
    該詐術之行使是否致交易對象陷於錯誤，並因該錯誤而交付
    財物？等犯罪構成要件，依具體案例所得事證，逐一涵攝、
    釐清，據以判斷行為人是否應受刑罰之制裁。職是，除有相
    當證據足認債務人有上開詐欺犯罪之具體情事外，非謂當事
    人之一方終究未依約履行責任，即認應受詐欺犯罪之評價。
五、本件公訴意旨認被告涉有詐欺取財之犯嫌，係以證人丁○○
    、彭桂美、戊○○、甲○○、乙○○偵查中之證述；連滿企
    業有限公司（下稱連滿公司）95年11月8 日起訴狀影本、轉
    讓同意書、本票影本5 紙；彰化商業銀行岡山分行96年8 月
    21日彰岡字第1833號函、碧國公司銷貨明細表、物品提領單
    、提領通知單、成品交運單、玉銓公司95年9 月份進、銷貨
    帳等為主要論斷之依據。被告於本院審理時雖不否認於上揭
    時地有向碧國公司訂購塑膠粒，且有應支付碧國公司貨款之
    支票無法兌現之事實，然堅詞否認有何詐欺取財之犯行，辯
    稱：我在95年9 月間沒有經營不善而陷於無支付能力之情況
    ，跳票前2 日尚有支付款項給碧國公司150 萬元，也沒有將
    所訂購之塑膠粒交給瑞晉公司抵償債務，更沒有通知債權人
    來玉銓公司搬運貨物以抵償債務等語。經查：
（一）被告為玉銓公司負責人，經營塑膠包裝材料加工與原料批
      發，長期向碧國公司交易訂購塑膠原料，訂貨後以支票付
      款，發票期日約一個月後到期。其於95年9 月14、15日分
      別向碧國公司訂購如附表所示總價275 萬元餘元塑膠粒，
      碧國公司均如數交貨，嗣被告之玉銓公司應支付碧國公司
      之8 月份貨款，全部跳票，經碧國公司前往玉銓公司欲取
      回上開已交付之貨物，惟已經不在玉銓公司等事實，業經
      被告於審理時自承在卷，並有證人丁○○、甲○○於偵查
      中證述在卷，並有碧國公司銷貨明細表、物品提領單、提
      領通知單及支票影本及退票理由單6 份（票號：AU000000
      0 、AU0000000 、AU0000000 、AU0000000 、AU0000000
      、AU0000000） 附卷可資佐證，堪認上開情節屬實。
（二）本爭點之一，在於被告所經營之玉銓公司是否於95年9 月
      間已有經營不善，致陷於無支付能力狀態之事實。雖依證
      人乙○○偵查中證述，被告於95年4 月19日因欠款400 萬
      元無力償還，而受讓玉銓公司之機器設備以抵償債務等語
      ，並有卷附轉讓同意書可佐。又依玉銓公司授信銀行即彰
      化商業銀行岡山分行96年8 月21日彰岡字第1833號函文載
      稱略謂：「本行授信帳號0000-00-00000-0-0000係國內信
      用狀改貸短期放款科目，於95年9 月12日原擬操作全部收
      回交易後，在開立新狀，後因借戶存款餘額不足清償，遂
      作更正取消該筆交易，另操作收息交易後，再作本金部分
      收回」，有該函文1 紙附卷為憑（見偵查卷第14 1頁）。
      足見玉銓公司於95年4 月間因欠款無力償還而以公司內機
      器設備轉讓他人抵償，且至95年9 月12日間經營仍未見起
      色，可以認定。
（三）被告公司雖仍繼續經營，但既有負債，營運出現危機，已
      是不爭之事實。然按經營事業，將本求利，汲汲營營，成
      功者固所在多有，但營運不善，終至黯然收場者，亦非少
      數。而營運之成敗，繫於諸多因素，經營資金是否充足、
      人才能力是否兼備、時運有無相濟等，均足以影響結局。
      惟無論如何，欲求營運過程自始至終均一帆風順，飛黃騰
      達，終屬特例，多數情形，總是起伏交錯，互有起落，是
      一時之營運危機，不代表已經無能改變，此應為一般公司
      營運實態。據乙○○於偵查中另稱「該受讓之機器設備仍
      提供被告使用」，本院審理時並稱「受讓的機器設備只有
      玉銓公司的小部分」、「丙○○公司直至96年6 、7 月間
      才關閉」等語（見本院卷第73、74頁）。參以證人即玉銓
      公司職員彭桂美證稱95年8 月30日才到玉銓公司上班，9
      月份仍有營業之事實等語（見偵查卷第129 頁），及偵查
      卷附玉銓公司之進、銷貨明細表可知，至95年8 、9 月間
      仍有持續營運之情，足見玉銓公司於95年4 月間雖因欠款
      無力償還而以公司內機器設備轉讓抵償，但抵償之機器設
      備所占公司全部機器設備比例非高，且該轉讓之機器設備
      仍由乙○○提供被告公司使用，繼續營運，應無疑義。
（四）再依玉銓公司進、銷貨明細資料，95年1 月至8 月底止，
      合計進貨金額為56,833,754 元，銷貨金額合計為
      59,195,340 元 ，尚有盈餘2,361,586 元，即使僅計算7
      、8 二個月之進貨及銷貨紀錄，亦屬有盈餘之狀態（見偵
      查卷90頁以下），可見玉銓公司雖有積欠債務之問題，但
      於本業營運，尚有正常獲利。是依其整體營運狀況，雖一
      時未能清償積欠債務，但既有繼續性之營業收入，是否絕
      無轉虧為盈之機會，即不能遽下斷言。據此觀之，被告在
      公司經營狀態不佳之情況下，仍有各項營運之作為，甚至
      於95年8 月30 日 仍有僱用員工之情，顯見並非有意放棄
      ，仍勉力維持，力圖振作，是其向碧國公司訂購上開塑膠
      原料，嗣遭搬運一空而無力償還等情，得否認為支付能力
      已有欠缺，主觀上並無支付貨款意願？自屬有疑。
（五）證人即碧國公司業務經理丁○○雖質疑，被告於95年9 月
      14日、15日大量進貨，合計訂購高達2,755,475 元之原料
      ，係異常大量進貨，且其中一車高達440 包之塑膠原料，
      係載送至瑞晉公司用以抵償積欠瑞晉公司之債務，顯見被
      告確有詐欺取財之犯意等語。關於玉銓公司是否進貨異常
      一情，然依上開玉銓公司95年間進、銷貨明細顯示，該年
      度1 月至6 月進貨數量換算金額，除4 月及6 月僅有一百
      餘萬元外，其他四個月份均有一千萬元左右之譜，同年7
      月及8 月進貨金額，則各有約六百餘萬元，且於8 月當月
      份銷貨金額達10,299,452元。據上事證，就玉銓公司整體
      進貨數量之金額而言，較之9 月份向碧國公司進貨之金額
      二百餘萬元，尚非有明顯異常。而證人上開指訴，係僅依
      碧國公司本身為前後之比較而認有異常，難免有失之偏頗
      之虞。何況如僅就向碧國公司進貨之數量金額前後相較，
      依碧國公司所提供其與玉銓公司歷年銷貨明細，就95年度
      而言雖有逐年增加之勢，但當年2 月份之銷貨金額合計約
      有三百萬元，被告公司仍如數付款。而如上述，玉銓公司
      8 月份仍有不錯營收，該月向碧國公司進貨金額三百五十
      餘萬元亦僅相當於玉銓公司總進貨金額之一半，因此亦難
      謂嗣後8 月份甚至9 月份之進貨金額有明顯異常情形。
（六）至於玉銓公司上開9 月間向碧國公司所訂購原料，是否以
      支付其他債權人藉以抵償債務為目的，而有詐欺取財之意
      ？依9 月14日所訂購之原料而言，係分三車運輸，其中前
      二車係在玉銓公司卸貨，第3 車係則依被告指示載運至瑞
      晉公司卸貨一情，為證人即該載運之貨車司機甲○○證述
      在卷。被告雖堅稱該第三車貨物440 包僅有其中40包載運
      至瑞晉公司，與甲○○證述不合。但甲○○僅負責載貨，
      與被告無直接利害關係，且該依指示卸貨地點非在被告公
      司，印象自較為深刻，又該塑膠原料係袋裝並以棧板堆放
      ，再以塑膠收縮膜纏捆成一落，卸貨時以堆高機自貨車上
      卸下，以一棧板約50包左右計算，該第三車約有10棧板之
      數量，卸貨過程時間並非短暫，且同日二車貨物均在玉銓
      公司卸貨，差異明顯，證人甲○○當無記憶不清之虞，亦
      無誣指之動機，所述應堪憑信。證人即瑞晉公司負責人戊○○雖到庭證稱當日僅卸貨40包至瑞晉公司，但偵查中係
      稱「被告有於95年9 月14日載運一批塑膠原料到我們公司
      放置，是玉銓公司8 月間跟我們公司借用的，所以他載回
      來還我們」等語（見偵查卷第12頁），「40包」與「一批
      」相較，語意涵蓋範圍尚屬有間，是應認證人甲○○之證
      述為可採。但瑞晉公司與玉銓公司均從事塑膠原料及製品
      事業，戊○○另證稱「同業間塑膠原料常互相調貨」等語
      （見偵查卷第12頁），故即使被告因前向瑞晉公司調用原
      料，積欠款項，此次先將部分原料歸還瑞晉公司，仍屬公
      司間互通有無之營運方式之一，不能因此推認被告係藉此
      詐欺得財。何況被告若有意隱瞞，當不會指示向瑞晉公司
      卸貨，使碧國公司得知貨物去向，而自招不利之指控。是
      亦難執此而為不利於被告之認定。
（七）另玉銓公司於95年9 月間向碧國公司所訂購原料，於95年
      9 月20日發現支票跳票後至玉銓公司訪查結果，原料已經
      不知去向。雖起訴意旨認被告係利用上開訂購原料抵償債
      務，並交代其他債權人搬運離去，有意詐欺，但各該取走
      反而貨物之債權人為何人，均屬不詳，是無證據相佐。被
      告辯稱該原料係遭地下錢莊及其他債權人搬運一空，與證
      人乙○○證稱有人至玉銓公司搬運貨物等語相合，衡以國
      內遇有公司經營不善，風聞跳票，即緊急趨車前往債務人
      住處或公司搬運有價值物品，無視財產權實際歸屬之社會
      常情，被告上開辯解應有採信餘地。
（八）綜上所述，告訴人碧國公司與玉銓公司有多年交易事實，
      被告公司逐年增加訂貨，非有明顯異常之舉，事後雖訂購
      原料遭搬運一空，但尚無證據證明被告以此詐財，且被告
      於發生此事之後，仍繼續營運，直至96年6 、7 月間始結
      束營業，未有逃避之舉，並於民事訴訟中與告訴人碧國公
      司達成和解，有何解筆錄附卷可參（見偵查卷第19頁），
      均未能積極證明被告於上揭時地向碧國公司訂購貨品，有
      無支付能力及支付意思之情事。玉銓公司終於經營不善，
      結束營業，有能力、環境、機運等問題，除別有積極事證
      ，自不能以此結果推認結束營業前之各項營運行為，具有
      不法所有之意圖，並係出於無給付意願之詐術行使。從而
      ，基於前開法文及判例意旨所揭示「罪證有疑，利於被告
      」之證據法則，本件被告犯罪應屬不能證明，依法應為被
      告無罪之諭知。
據上論斷，應依刑事訴訟法第301 條第1 項，判決如主文。
本案經檢察官己○○到庭執行職務。
中    華    民    國    97    年    3     月    10    日
                  刑事第五庭  審判長法  官  黃建榮
                                    法  官  蘇揚旭
                                    法  官  李嘉益
以上正本證明與原本無異。
如不服本判決應於收受本判決後10日內向本院提出上訴書狀，並
應敘述具體理由，如未敘述上訴理由者，應於上訴期間屆滿後20
日內補提理由書狀於本院（均須按他造當事人之人數附繕本）「
切勿逕送上級法院」。
中    華    民    國    97    年    3     月    10    日
                                    書記官  郭南宏


司法院資訊處製作；財團法人民間司法改革基金會備份。
